臺灣高雄地方法院刑事判決　　　　　　　94年度易字第1495號
公　訴　人　臺灣高雄地方法院檢察署檢察官
被　　　告　乙○○
選任辯護人　林維毅律師
上列被告因背信案件，經檢察官提起公訴（93年度調偵續字第8
號），本院判決如下：
    主  文
乙○○無罪。
    理  由
一、公訴意旨略以：
    (一)被告乙○○明知其自民國88年4 月間起，係以買空賣空方
      式，與丙○○（原名許銀鴻）所負責經營之品卉投資顧問
      股份有限公司（下稱品卉公司）從事股票空中交易（即透
      過電話告知所欲買進或賣出之股票種類、數量及單價，但
      實際上無股票交易，也無須繳納股款。換言之，無真正股
      票下單或交割行為，無庸繳納證券交易稅及所得稅，僅係
      由客戶依股價漲跌結算營虧，交易時只須繳交保證金或手
      續費），且品卉公司之財務狀況及丙○○個人之債信，於
      88年7 、8 月間已出問題，詎仍於88年10月間，向告訴人
      甲○○佯稱其所買賣者為海外股票，短期投資約3 個月即
      可連本帶利回收，獲利既優渥又穩定，使不諳股票交易之
      告訴人信以為真，旋委託被告為其投資及操作股票，而分
      別於附表(一)所示時間，各匯款如附表(一)所示金額，合計共
      新台幣（下同）17,892,880元，至被告所開設之合作金庫
      高雄光華支庫帳號0000000000000 號帳戶（下稱A 帳戶）
      內。嗣被告竟意圖為自己不法之所有，一方面以代告訴人
      投資買賣股票名義，在品卉公司下單，陸續從事如附表(五)
      所示之空中交易，並以自己囊昔操作股票空中交易累積所
      得之本金及利得，與品卉公司就應繳納之手續費或保證金
      為數字上之計算後而為扣抵；一方面以自己名義及所開設
      之集保帳號，以融資方式在公開交易之股票交易市場大量
      下單及交割，並以告訴人匯入A 帳戶內如附表(一)所示各筆
      款項給付應繳稅捐及股款。
    (二)其間，被告均明知：「(1)丙○○因財務狀況欠佳，其所簽
      發或交付如附表(二)所示本票2 紙及支票1 紙已無法兌現；
      (2)丙○○及其經營之品卉公司，因違法從事未上市（櫃）
      公司股票權利之買賣，於88年11月26日為法務部調查局台
      南市調查站查獲並依法移送偵辦；(3)空中交易買空賣空之
      高風險及無實質股票下單交割（無實質買賣交易，相對地
      亦無合法保障）等特性；(4)嗣丙○○財務更加吃緊，顯然
      無力繼續經營股票空中交易，而於89年6 月2 日，與乙○○就當時投資本金及利得進行結算，並簽發如附表(三)所示
      、面額均為100 萬元之本票7 紙償付」等情，竟意圖為自
      己不法所有，基於概括犯意，連續違背其任務，非但對告
      訴人隱匿上情，使其相信每筆買賣均屬合法之股市正常交
      易，且獲利甚豐，從而陸續大額匯款至A 帳戶內，實則轉
      供被告自己在公開交易之股票交易市場大量下單及交割；
      至被告佯以替告訴人投資股票，繼續對品卉公司下單，所
      從事之股票空中交易，該交易結果縱有盈餘，亦僅能取得
      毫無法律保障且口說無憑之債權而嚴重損及告訴人之利益
      。甚者，於89年6 月2 日，被告已與丙○○結算，而僅能
      收受如附表(三)所示本票為憑後，竟又惡意違背其任務，仍
      以告訴人名義，續為附表(五)所示第11、12筆空中交易，致
      前述交易所得，於與告訴人結算時，帳面上看似套牢於丙○○及品卉公司處，而嚴重損及告訴人之財產利益。
    (三)告訴人自89年4 月間起，迭次要求被告賣出股票以取回投
      資款，惟被告均藉詞推拖，又持續下單為股票空中交易，
      並於附表(四)所示時間，陸續將如附表(四)所示股票買賣價差
      金額，合計共1,923,388 元，匯給告訴人以資安撫。未料
      ，被告本人於正常證券交易市場所為之投資，嗣因操作失
      利，加上股價持續下跌，導致其以融資方式所購買之股票
      ，被迫斷頭賣出，終使告訴人匯入A 帳戶內、實際上卻遭
      被告挪用給付自己股款之款項，全數虧損殆盡，而嚴重損
      及告訴人之財產利益。其後，因告訴人頻頻詢問投資股票
      損益情形，被告均以股票資金全數套牢於丙○○處無法結
      算為由再三搪塞，告訴人察覺有異，始悉遭被告背信乙情
      ，惟已至少受有15,969,492元之財產損害。
    (四)因認被告涉犯刑法第342 條第1 項之背信罪嫌。
二、按犯罪事實應依證據認定之，無證據不得認定其犯罪事實；
    又不能證明被告犯罪者，應諭知無罪之判決，刑事訴訟法第
    154 條第2 項、第301 條第1 項分別定有明文。次按所謂證
    據，係指足以認定被告確有犯罪行為之積極證據而言，該項
    證據自須適合於被告犯罪事實之認定，始得採為斷罪資料；
    苟積極證據不足為不利於被告事實之認定時，即應為有利於
    被告之認定，更不必有何有利之證據（最高法院29年上字第
    3105號、30年上字第816 號判例意旨參照）。又按事實之認
    定，應憑證據，如未能發現相當證據，或證據不足以證明，
    自不能以推測或擬制之方法，以為裁判基礎；且為刑事訴訟
    法上證明之資料，無論其為直接證據或間接證據，均須達於
    通常一般之人均不致於有所懷疑，而得確信其為真實之程度
    ，始得據為有罪之認定，若其關於被告是否犯罪之證明未能
    達此程度，而有合理性懷疑之存在，致使無從形成有罪之確
    信，根據「罪證有疑，利於被告」之證據法則，即不得遽為
    不利於被告之認定（最高法院40年臺上字第86號、76年臺上
    字第4986號判例意旨參照）。
三、證據能力之判斷：
    (一)按被告以外之人於審判外之言詞或書面陳述，除法律有規
      定者外，不得作為證據，刑事訴訟法第159 條第1 項定有
      明文。又被告以外之人於審判外之陳述，雖不符前4 條之
      規定，而經當事人於審判程序同意作為證據，法院審酌該
      言詞陳述或書面陳述作成時之情況，認為適當者，亦得為
      證據；當事人、代理人或辯護人於法院調查證據時，知有
      第159 條第1 項不得為證據之情形，而未於言詞辯論終結
      前聲明異議者，視為有前項之同意，刑事訴訟法第159 條
      之5 亦定有明文。
    (二)關於證人甲○○於警詢中之陳述、證人丙○○於偵查中之
      陳述、品卉公司繳件明細表、被告所提出之記事本影本、
      被告與丙○○結算後丙○○所簽發或交付如附表(二)所示之
      本票、支票、如附表(三)所示之本票、高雄區中小企業銀行
      匯款回條、鳳山信用合作社匯款委託書、被告之A 帳戶存
      摺影本、被告所提出之買賣股票明細表、高雄區中小企業
      銀行存入憑條、合作金庫匯款回執聯及郵政跨行匯款申請
      書等證據，被告乙○○及其辯護人於本院行準備程序時，
      均明確表示對於證據能力無意見等語（本院卷第31、32頁
      參照），且當事人均未於本院審理過程中聲明異議，是本
      院審酌前開證據作成時之情況均屬正常，且與本案相關之
      待證事實具有關連性，認適當作為證據，依前開刑事訴訟
      法第159 條之5 之規定，認上開證據均具有證據能力。
四、公訴人認被告乙○○涉犯背信罪嫌，無非係以：(1)告訴人甲○○於警詢及偵查中之指訴、(2)被告於警詢及偵查中之供述
    、(3)共同被告丁○○（另案經檢察官為不起訴處分確定）於
    偵查中之供述、(4)證人丙○○於偵查中之證述、(5)高雄區中
    小企業銀行匯款回條、鳳山信用合作社匯款委託書、(6)高雄
    區中小企業銀行存入憑條、合作金庫匯款回執聯、郵政跨行
    匯款申請書、(7)被告提出替告訴人買賣股票如附表(二)之交易
    明細表、(8)如附表(二)所示之本票及支票、品卉公司繳件明細
    表、(9)如附表(三)所示之本票、(10)合作金庫銀行光華分行94年
    1 月28日合金光華存字第0940000477號函暨所附A 帳戶之歷
    史交易明細表及客戶資料查詢單等證據為其主要論據。訊據
    被告則堅詞否認有何背信犯行，辯稱：伊與告訴人是共同投
    資股票，伊每次購買股票都有經過告訴人之同意，都是伊先
    跟丙○○買股票，告訴人才匯錢給伊；關於丙○○所從事之
    股票交易係空中交易乙事，伊有先告知告訴人，當時告訴人
    確有表示沒有關係，只要能賺錢就好，告訴人也有說盈虧會
    自己負責；伊是一直到89年10月底才知道丙○○之財務有問
    題，後來同年11月2 日丙○○才與伊結算，在此之前伊根本
    不知道丙○○之財務發生問題等語。
五、經查：
    (一)被告自88年4 月23日起迄89年6 月26日止，確有將現金交
      付予丙○○從事國內增資股票之空中交易，其交易方式係
      由被告透過電話告知丙○○所欲購買之股票種類、數量及
      單價，但實際上並無股票交易，亦無下單或交割之行為，
      被告亦也無須繳納股款、證券交易稅及所得稅，嗣雙方再
      依股票股價之漲跌結算營虧等情，業據證人丙○○於偵查
      中結證明確〔91年度偵續字第229 號卷（下稱偵三卷）第
      17、18頁參照〕，並有品卉公司繳件明細表3 紙〔91 年
      度偵字第15213 號卷（下稱偵二卷）第31、32頁參照〕、
      被告所提出之記事本影本1 份〔93年度調偵續字第8 號卷
      （下稱偵五卷）第82至92頁參照〕、被告與丙○○結算後
      丙○○所簽發或交付如附表(二)所示之本票2 紙、支票1紙
      （均影本，偵二卷第33頁參照）及如附表(三)所示之本票7
      紙（均影本，本院卷第69至71頁參照，關於發票日之認定
      詳後述）附卷可參，且均為被告所不爭執（本院卷第64、
      36、37、158 頁參照），應堪認定確屬實情。
    (二)告訴人確有於如附表(一)所示時間，分7 次匯款如附表(一)所
      示金額，合計共17,892,880元，至被告所開設之A 帳戶之
      事實，業據證人甲○○於警詢中證述明確（偵二卷第6至8
      頁參照），並有高雄區中小企業銀行匯款回條6 紙〔91年
      度發查字第2754號卷（下稱偵一卷）第5 至7 頁參照〕、
      鳳山信用合作社匯款委託書1 紙（同上卷第5 頁參照）及
      被告之A 帳戶存摺影本1 份（偵二卷第9 至26頁參照）在
      卷可稽，復為被告所不爭執（本院卷第64、36頁參照），
      亦堪認定為真實。
    (三)告訴人係因聽聞被告以前述空中交易方式與丙○○從事股
      票交易獲利頗豐，始將如附表(一)所示之各筆前揭款項陸續
      匯入被告之A 帳戶內而要求被告代為投資，而是時被告確
      有告知告訴人其與丙○○間之股票交易係採取前揭空中交
      易方式，而非在一般公開股票交易市場進行交易，且被告
      未向告訴人保證獲利，雙方並約定盈虧自負等情，業據證
      人丁○○於本院審理中結證稱：告訴人係因聽伊與被告提
      及購買股票有賺錢，故表示也要購買股票，被告當時有向
      告訴人告知股票係向丙○○購買，並非在股票市場交易，
      且未向告訴人表示購買股票一定獲利，也有向告訴人表示
      購買股票之盈虧應由告訴人自己負責，伊也未曾向告訴人
      表示購買股票2 個月內就可回收本金、利息等語明確（本
      院卷第113 至115 頁參照）。而被告確有告知告訴人本件
      股票交易非在一般公開股票交易市場進行交易乙情，亦據
      證人甲○○於本院審理中結證稱：伊於88年10月間確有要
      被告幫伊購買股票，因為伊看到被告購買股票賺錢，伊就
      有興趣想買股票，所以伊就去借錢並匯到被告指定之帳戶
      內而交由被告購買股票；被告當時係告訴伊有朋友在股票
      市場工作，可以買海外的股票，被告向伊表示海外股票就
      是臺灣的股票在美國上市，如果在美國一股100 元，在臺
      灣一股130 元，被告在股票市場的同學可以先去買美國的
      股票再回來臺灣賣，就可以賺差價30元等語無訛（本院卷
      第117 、120 、122 、123 頁參照）。再本案發生時，告
      訴人之年齡為45歲，係販賣中藥之藥商，並無任何智能或
      精神障礙之情事，係一具有相當生活閱歷之成年人，復現
      今商業資訊經由電視媒體或報章雜誌之快速傳播、流通，
      任何具一般知識之人均得知悉非於公開發行市場所進行之
      股票交易，縱有短期迅速獲利之可能，但因非以公開方式
      進行交易，亦無下單或交割之行為，故安全保障性較低，
      購買者亦需承擔高度風險，則告訴人既經由被告告知而知
      悉本件股票交易非在一般公開發行市場進行，對其所應承
      擔之高度投資風險自難諉為不知，則證人甲○○於警詢及
      本院審理中雖證述：被告確曾向伊保證獲利，並表示約3
      個月即可連本帶利回收，伊因為信任被告就同意並匯款云
      云，即難遽予採信確屬實情。從而，公訴人僅以證人甲○○之前揭證述，即逕認被告對告訴人隱匿空中交易之高度
      風險，且令告訴人誤本件各筆股票交易均屬合法之股市正
      常交易，故告訴人始匯入如附表(一)所示之各筆款項云云，
      尚與實情不符。
    (四)被告確有代告訴人與丙○○為如附表(五)所示之股票交易乙
      情，除有被告所提出之買賣股票明細表1 紙〔92年度偵續
      一字第5 號卷（下稱偵四卷）第23頁參照〕及被告所提出
      記載上開各筆股票交易之記事本影本1 份（偵五卷第82至
      92頁參照）在卷足憑外；另於偵查中，經檢察事務官會同
      被告及告訴人，就被告所提出之上開買賣股票明細表及記
      事本影本與告訴人所提出記錄被告代其向丙○○所購買各
      筆股票交易之英語練習簿進行核對，雙方就所購買之股票
      種類、數量及金額之紀錄均互核相符乙情，亦據證人甲○○於本院審理中結證明確（偵五卷第117 至119 頁、本院
      卷第12 1頁參照），足見被告辯稱：伊確有代告訴人與丙○○為如附表(五)所示之各筆股票交易等語，應屬實情。至
      公訴人雖認被告挪用告訴人匯入A 帳戶如附表(一)所示之各
      筆款項，以供己於證券交易市場買賣股票，顯然係意圖為
      自己不法利益而為違背其任務之行為云云；惟查，證人甲○○於本院審理中既結證稱：伊將錢匯至被告帳戶後，被
      告如要將錢領出來使用，並不需要經過伊同意，被告可以
      自行處理等語（本院卷第117 頁參照），足見告訴人確有
      授權被告得自行運用其所匯入A 帳戶內之各筆款項，復被
      告確有代告訴人與丙○○為如附表(五)所示之股票交易，已
      如前述，則被告基於其自身資金運用，先以其他款項支應
      其代告訴人與丙○○進行股票交易之款項，而另將告訴人
      所匯入A 帳戶內之款項用於其自身在公開發行市場之股票
      交易，尚難認被告前揭所為係挪用告訴人之款項而為違背
      其任務之行為。從而，公訴人此部分之認定即有違誤。
    (五)又公訴人以被告明知丙○○所簽發或交付如附表(二)所示本
      票及支票均已無法兌現，且丙○○於89年6 月2 日因無力
      繼續經營而與被告進行結算，故簽發如附表(三)所示之本票
      以為償付，復丙○○及其所經營之品卉公司因違法從事未
      上市股票買賣已於88年11月26日為警查獲等情，而認被告
      至遲於89年6 月2 日已知悉丙○○之財務陷於困難，故其
      於89年6 月2 日後續代告訴人為如附表(五)所示之第11、12
      筆交易，顯然係惡意違背其任務之行為云云。惟查，如附
      表(三)所示之本票7 紙，其發票日究為何時，依卷附本票影
      本之記載（偵二卷第34至36頁參照），其發票日雖記載為
      「89年6 月2 日」，然被告嗣於本院審理中當庭所提出之
      本票原本7 紙，其發票日卻明確記載係「89年11月2 日」
      （本院卷證物袋參照），因觀諸上開本票原本7 紙關於發
      票日一欄並無任何遭塗改或竄造之痕跡，而前揭本票影本
      與原本，除於發票日一欄關於月份之記載不同外，其餘記
      載之筆跡及捺印則完全相同，是此部分即經被告當庭提出
      本票原本，即應以本票原本之記載為準，亦即如附表(三)所
      示本票7 紙之發票日應為「89年11月2 日」。準此，公訴
      人以如附表(三)所示本票7 紙之發票日為「89年6 月2 日」
      ，而認被告於該時已知悉證人丙○○財務陷於困難云云，
      自與實情確屬有間，尚有未合。再者，證人丙○○於偵查
      中雖證稱：「（問：何時開始發生財務困難？）大概是在
      88 年7、8 月時，我被別人倒，財務吃緊，我就簽本票作
      擔保，當時我有告訴他們財務有困難。」等語（偵三卷第
      17 、18 頁參照），然證人丙○○先後簽發或交付予被告
      數張本票及支票，其發票日有如附表(二)所示之「88年10月
      12日」、「88年10月14日」及「88年12月16日」，亦有如
      附表(三)所示之「89年11月2 日」，則證人丙○○前揭所指
      簽發本票並告知被告財務困難之時間，究何所指，顯有疑
      問，尚難逕予認定被告至遲於89年6 月2 日即已知悉證人
      丙○○之財務狀況已陷於困難。復證人丙○○雖於88年11
      月26日因從事未上市股票權利買賣而為警查獲，有臺灣台
      南地方法院檢察署檢察官89年度偵字第4428、6866、1022
      6 、12943 號聲請簡易判決處刑書1 份附卷可參（偵二卷
      第73至77頁參照），然遍查全卷並無任何證據足證被告於
      該時即已知悉此事，則公訴人以此遽認被告早已知悉證人
      丙○○財務陷於困難云云，顯然速斷，亦有未合。
    (六)末被告確有於附表(四)編號1 至8 所示之時間、金額，分別
      匯款至告訴人之高雄區中小企業銀行帳號00000000000000
      號帳戶，及於附表(四)編號9 、10所示之時間、金額，分別
      匯款至告訴人女兒吳文琦之鳳山信用合作社後庄分行帳號
      00000000000000號帳戶之事實，業據證人甲○○於本院審
      理中結證明確（本院卷第118 、120 頁參照），並有高雄
      區中小企業銀行存入憑條7 紙、合作金庫匯款回執聯1 紙
      及郵政跨行匯款申請書2 紙在卷可稽（偵二卷第27至30頁
      參照），足見被告辯稱：伊確有與告訴人結算買賣股票之
      盈餘，待扣除繼續購買其他股票之款項後，已將差額匯予
      告訴人等語，尚屬有據，即非不可採信。至證人甲○○於
      本院審理中雖證稱：上開款項係利息云云；惟查，告訴人
      匯款予被告之目的既係請被告代其購買股票，業據其於本
      院審理中結證如前，並非金錢借貸行為，而遍查全卷亦未
      見渠等二人間有關於利息之相關約定，實難僅憑上開證人
      證述即認上開款項係利息而逕為不利被告之認定。從而，
      被告既確有代告訴人與丙○○為如附表(五)所示之股票交易
      ，已如前述，嗣被告並於結算盈虧後，陸續將如附表(四)所
      示之差額款項匯予告訴人，益徵被告代告訴人與丙○○買
      賣股票，應無為自己不法利益或損害告訴人利益而為違背
      任務之行為。
六、綜上所述，本件被告究否確有公訴人所指之背信犯行，本院
    認為仍存有合理之懷疑，尚未到達確信其為真實之程度。此
    外，復查無其他積極證據足資認定被告確有前揭被訴之犯行
    ，揆諸首揭法律規定與說明，既無足夠證據確信公訴意旨之
    指述為真實，不能證明被告犯有被訴之背信罪嫌，本院自應
    為被告無罪判決之諭知。
據上論斷，應依刑事訴訟法第301 條第1 項，判決如主文。
中　　華　　民　　國　　96　　年　　 4　　月　　30　　日
                  刑事第四庭   審判長法　官  郭玫利
                                     法  官  陳明呈
                                     法  官  陳振嘉
以上正本證明與原本無異。
如不服本判決，應於收受送達後10日內向本院提出上訴書狀。
中　　華　　民　　國　　96　　年　　4 　　月　　30　　日
                                     書記官  顏宗貝
附表(一)
┌──┬──────┬──────┐
│編號│時        間│金額/ 新台幣│
├──┼──────┼──────┤
│ １ │88年10月26日│1,868,920元 │
├──┼──────┼──────┤
│ ２ │88年10月30日│1,620,000元 │
├──┼──────┼──────┤
│ ３ │88年11月11日│3,116,000元 │
├──┼──────┼──────┤
│ ４ │88年11月22日│1,032,500元 │
├──┼──────┼──────┤
│ ５ │88年12月17日│4,564,000元 │
├──┼──────┼──────┤
│ ６ │89年3月10日 │5,012,500元 │
├──┼──────┼──────┤
│ ７ │89年3月23日 │678,960元   │
├──┼──────┼──────┤
│總計│            │17,892,880元│
└──┴──────┴──────┘
附表(二)
┌──────┬──────┬──────┬─────┐
│本票發票日  │到   期   日│金額/新台幣 │本票發票人│
├──────┼──────┼──────┼─────┤
│88年10月12日│88年10月12日│490,000元   │許銀鴻    │
├──────┼──────┼──────┼─────┤
│88年10月14日│88年10月14日│1,488,000元 │許銀鴻    │
├──────┼──────┼──────┼─────┤
│支票發票日  │金額/新台幣 │付  款   人 │支票發票人│
├──────┼──────┼──────┼─────┤
│88年12月16日│569,442元   │寶島商業銀行│陳湘偉    │
│            │            │台南分行    │          │
└──────┴──────┴──────┴─────┘
附表(三)
┌──────┬──────┬──────┬─────┐
│發   票   日│到   期   日│金額/新台幣 │發  票  人│
├──────┼──────┼──────┼─────┤
│89年11月2日 │89年11月20日│1,000,000元 │許銀鴻    │
├──────┼──────┼──────┼─────┤
│89年11月2日 │89年11月20日│1,000,000元 │許銀鴻    │
├──────┼──────┼──────┼─────┤
│89年11月2日 │89年12月20日│1,000,000元 │許銀鴻    │
├──────┼──────┼──────┼─────┤
│89年11月2日 │90年1月22日 │1,000,000元 │許銀鴻    │
├──────┼──────┼──────┼─────┤
│89年11月2日 │90年2月20日 │1,000,000元 │許銀鴻    │
├──────┼──────┼──────┼─────┤
│89年11月2日 │90年3月20日 │1,000,000元 │許銀鴻    │
├──────┼──────┼──────┼─────┤
│89年11月2日 │90年4月20日 │1,000,000元 │許銀鴻    │
└──────┴──────┴──────┴─────┘
附表(四)
┌──┬──────┬──────┐
│編號│匯 款 時  間│金額/新台幣 │
├──┼──────┼──────┤
│ １ │89年3月1日  │1,057,378元 │
├──┼──────┼──────┤
│ ２ │89年5月3日  │93,400元    │
├──┼──────┼──────┤
│ ３ │89年6月2日  │32,000元    │
├──┼──────┼──────┤
│ ４ │89年6月29日 │320,500元   │
├──┼──────┼──────┤
│ ５ │89年8月17日 │300,110元   │
├──┼──────┼──────┤
│ ６ │90年7月4日  │20,000元    │
├──┼──────┼──────┤
│ ７ │90年8月7日  │20,000元    │
├──┼──────┼──────┤
│ ８ │91年3月4日  │30,000元    │
├──┼──────┼──────┤
│ ９ │91年3月22日 │30,000元    │
├──┼──────┼──────┤
│ １０ │91年4月29日 │20,000元    │
├──┴──────┼──────┤
│總              計│1,923,388元 │
└─────────┴──────┘
